ACORDAO-COMPLETO-2512680

ACÓRDÃO 16643/2021 ATA 34/2021 - PRIMEIRA CÂMARA

VISTOS, relatados e discutidos estes autos de tomada de contas especial (TCE) instaurada pela Financiadora de Estudos e Projetos (Finep) em desfavor da Amplacom Indústria e Comércio de Produtos Eletrônicos Ltda. e de seus sócios administradores André Luiz de Lacerda Reis, Pablo Ramos Wood e Almeida e Gustavo Faria de Azevedo, bem como do seu gestor de recursos e coordenador de projetos, Thiago Henrique dos Santos;
ACORDAM os Ministros do Tribunal de Contas da União, reunidos em sessão de 1ª Câmara, ante as razões expostas pelo Relator, em:
9.1. excluir da presente relação processual o Sr. Pablo Ramos Wood e Almeida (XXX.714.186-XX) ;
9.2. julgar irregulares as contas as contas dos Srs. André Luiz de Lacerda Reis (XXX.833.176-XX) , Gustavo Faria de Azevedo (XXX.996.596-XX) e Thiago Henrique dos Santos (XXX.191.406-XX) , bem como da empresa Amplacom Indústria e Comércio de Produtos Eletrônicos Ltda (07.551.892/0001-68) , com fundamento nos arts. 1º, inciso I, e 16, inciso III, alíneas "b" e "c", da Lei 8.443/1992, c/c os arts. 1º, inciso I, e 209, incisos II e III, do RI/TCU;
9.3. condenar solidariamente os responsáveis, na forma abaixo discriminada, nos termos dos art. 19, caput, e 23, inciso III, da Lei 8.443/1992, c/c os arts. 210 e 214, inciso III, do RITCU, ao pagamento das importâncias especificadas, atualizadas monetariamente e acrescidas dos juros de mora, calculados a partir das datas discriminadas até a data da efetiva quitação do débito, na forma prevista na legislação em vigor, fixando-lhes o prazo de quinze dias, para que comprove, perante o Tribunal, o recolhimento das referidas quantias aos cofres do Fundo Nacional de Desenvolvimento Científico e Tecnológico:
9.3.1. débitos relacionados aos responsáveis André Luiz de Lacerda Reis (XXX.833.176-XX) , Thiago Henrique dos Santos (XXX.191.406-XX) e Amplacom Indústria e Comércio de Produtos Eletrônicos Ltda (07.551.892/0001-68) :
	Data da ocorrência
	Valor original dos débitos
 (R$) 

	4/7/2008
	189.386,02 

9.3.2. débitos relacionados aos responsáveis André Luiz de Lacerda Reis (XXX.833.176-XX) , Gustavo Faria de Azevedo (XXX.996.596-XX) , Thiago Henrique dos Santos (XXX.191.406-XX) e Amplacom Indústria e Comércio de Produtos Eletrônicos Ltda (07.551.892/0001-68) :
	Data da ocorrência
	Valor original dos débitos
 (R$) 

	11/1/2010
	185.386,02 

9.4. autorizar, desde logo, nos termos do art. 28, inciso II, da Lei 8.443/1992, a cobrança judicial da dívida, caso não atendidas às notificações;
9.5. autorizar, desde logo, o pagamento das dívidas mencionadas no subitem 9.3, caso solicitado, em até 36 (trinta e seis) parcelas mensais e consecutivas, nos termos do art. 26 da Lei 8.443/1992, c/c o art. 217 do RI/TCU, fixando aos devedores o prazo de 15 (quinze) dias, a contar do recebimento da notificação, para comprovar perante o Tribunal o recolhimento da primeira parcela e mensalmente, a contar da parcela anterior, para comprovar o recolhimento das demais parcelas, devendo incidir sobre cada valor mensal, os encargos legais devidos, na forma prevista na legislação em vigor;
9.6. notificar a Financiadora de Estudos e Projetos-Finep e os responsáveis da presente decisão;
9.7. remeter cópia desta decisão ao Procurador-Chefe da Procuradoria da República no Estado de Minas Gerais, nos termos do art. 209, § 7º, do Regimento Interno/TCU, para a adoção das medidas cabíveis.

Tomada de contas especial instaurada pela Financiadora de Estudos e Projetos - Finep, em desfavor da Amplacom Indústria e Comércio de Produtos Eletrônicos Ltda. e de seus sócios administradores, bem como do seu gestor de recursos e coordenador de projetos, em razão de não comprovação da regular aplicação dos recursos repassados pela União em Contrato de subvenção econômica que teve como objeto SISTEMA DE INTERNET BANDA LARGA POR TECNOLOGIA DECT.

Primeira Câmara

Financiadora de Estudos e Projetos - Finep.

3. Interessados/Responsáveis:
3.1. Responsáveis: Amplacom Indústria e Comercio de Produtos Eletrônicos Ltda. (07.551.892/0001-68); André Luiz de Lacerda Reis (XXX.833.176-XX); Gustavo Faria de Azevedo (XXX.996.596-XX); Pablo Ramos Wood e Almeida (XXX.714.186-XX); Thiago Henrique dos Santos (XXX.191.406-XX).

13.1. Ministros presentes: Benjamin Zymler (na Presidência), Vital do Rêgo (Relator) e Jorge Oliveira.
13.2. Ministros-Substitutos presentes: Augusto Sherman Cavalcanti e Weder de Oliveira.

VITAL DO RÊGO

Adoto como relatório a instrução de mérito elaborada no âmbito da Secretaria de Controle Externo de Tomada de Contas Especial (SecexTCE) , peça 98, que contou com a concordância do escalão gerencial daquela unidade técnica, peças 99 e 100, bem como do representante do MPTCU, peça 101, a seguir transcrita com os ajustes de forma pertinentes:
INTRODUÇÃO
Cuidam os autos de tomada de contas especial instaurada por Financiadora de Estudos e Projetos (Finep) , em desfavor de Amplacom Indústria e Comércio de Produtos Eletrônicos Ltda (07.551.892/0001-68) , André Luiz de Lacerda Reis (XXX.833.176-XX) , Pablo Ramos Wood e Almeida (XXX.714.186-XX) , Gustavo Faria de Azevedo (XXX.996.596-XX) e Thiago Henrique dos Santos (XXX.191.406-XX) , em razão de não comprovação da regular aplicação dos recursos repassados pela União por meio do Contrato de Concessão de Subvenção Econômica 01.08.0249.00 (peça 4) firmado entre a Financiadora de Estudos e Projetos (Finep) , com recursos do Fundo Nacional de Desenvolvimento Científico e Tecnológico (FNDCT) e AMPLACOM INDÚSTRIA E COMÉRCIO DE PRODUTOS ELETRÔNICOS LTDA, e que tinha por objeto o instrumento descrito como "SISTEMA DE INTERNET BANDA LARGA POR TECNOLOGIA DECT	".
HISTÓRICO
Em 15/8/2018, com fundamento na IN/TCU 71/2012, alterada pela IN/TCU 76/2016 e DN/TCU 155/2016, o dirigente da instituição Financiadora de Estudos e Projetos (Finep) autorizou a instauração da tomada de contas especial (peça 32) . O processo foi registrado no sistema e-TCE com o número 1295/2018.
O Contrato de Concessão de Subvenção Econômica 01.08.0249.00 foi firmado no valor de R$ 992.544,08, sendo R$ 733.144,08 à conta do concedente e R$ 259.400,00 referentes à contrapartida do convenente. Teve vigência de 1/7/2008 a 1/12/2011, com prazo para apresentação da prestação de contas em 1/6/2012. Os repasses efetivos da União totalizaram R$ 374.772,04 (peça 29) .
A prestação de contas e complementações enviadas foram analisadas por meio dos documentos constantes nas peças 12, 13, 14 e 15.
O fundamento para a instauração da Tomada de Contas Especial, conforme consignado na matriz de responsabilização elaborada pelo tomador de contas, foi a constatação da seguinte irregularidade: 
Não execução do objeto pactuado.
Os responsáveis arrolados na fase interna foram devidamente comunicados e, diante da ausência de justificativas suficientes para elidir a irregularidade e da não devolução dos recursos, instaurou-se a tomada de contas especial.
No Relatório do Tomador de Contas Especial 046/2018 (peça 54) , o tomador de contas concluiu que o prejuízo importaria no valor original de R$ 374.772,04, imputando-se a responsabilidade à Amplacom Indústria e Comércio de Produtos Eletrônicos Ltda, na condição de contratado, André Luiz de Lacerda Reis, sócio administrador, no período de 3/10/2005 até o momento, na condição de contratado, Pablo Ramos Wood e Almeida, sócio administrador, no período de 3/10/2005 a 17/11/2009, na condição de contratado, Gustavo Faria de Azevedo, sócio administrador, no período de 18/11/2009 até o momento, na condição de contratado e Thiago Henrique dos Santos, coordenador de projetos, no período de 1/7/2008 até o momento, na condição de gestor dos recursos. 
Em 24/11/2019, a Controladoria-Geral da União emitiu o Relatório de Auditoria 1295/2018 (peça 56) , em concordância com o relatório do tomador de contas. O certificado de auditoria e o parecer do dirigente do órgão de controle interno concluíram pela irregularidade das presentes contas (peças 57 e 58) .
Em 30/12/2019, o ministro responsável pela área atestou haver tomado conhecimento das conclusões contidas no relatório e certificado de auditoria, bem como do parecer conclusivo do dirigente do órgão de controle interno, manifestando-se pela irregularidade das contas, e determinou o encaminhamento do processo ao Tribunal de Contas da União (peça 59) .
ANÁLISE DOS PRESSUPOSTOS DE PROCEDIBILIDADE DA IN/TCU 71/2012
Apreciação do Prejuízo ao Contraditório e Ampla Defesa
Verifica-se que, à exceção do responsável Pablo Ramos Wood e Almeida, desligado do quadro societário da empresa em 27/10/2008, não houve o transcurso de mais de dez anos desde o fato gerador sem que tenha havido a notificação dos demais responsáveis pela autoridade administrativa federal competente (art. 6º, inciso II, c/c art. 19 da IN/TCU 71/2012, modificada pela IN/TCU 76/2016) , uma vez que os fatos geradores da irregularidade sancionada ocorreram em 4/7/2008 e 11/1/2010 e os responsáveis foram notificados sobre a irregularidade pela autoridade administrativa competente conforme abaixo:
Amplacom Indústria e Comércio de Produtos Eletrônicos Ltda, não alcançada pelos ofícios 004906 e 004907, de 17/8/2018 (peça 34) , foi notificada por edital em 19/9/2018 (peça 44, p. 4-5) .
André Luiz de Lacerda Reis, por meio do ofício 004912, de 17/8/2018 (peça 36) , recebido em 20/8/2018, conforme AR (peça 37) .
Pablo Ramos Wood e Almeida, por meio do ofício 004905, de 17/8/2018 (peça 40) , recebido em 21/8/2018, conforme AR (peça 41) .
Gustavo Faria de Azevedo, não alcançado pelos ofícios 004910 e 004911, de 17/8/2018 (peça 38) , foi notificado por edital em 19/9/2018 (peça 44, p.4-5) .
Thiago Henrique dos Santos, por meio do ofício 004909, de 17/8/2018 (peça 42) , recebido em 21/8/2018, conforme AR (peça 43) .
Valor de Constituição da TCE 	
Verifica-se, ainda, que o valor atualizado do débito apurado (sem juros) em 1/1/2017 é de R$ 613.020,83, portanto superior ao limite mínimo de R$ 100.000,00, na forma estabelecida conforme os arts. 6º, inciso I, e 19 da IN/TCU 71/2012, modificada pela IN/TCU 76/2016. 
OUTROS PROCESSOS/DÉBITOS NOS SISTEMAS DO TCU COM OS MESMOS RESPONSÁVEIS
Informa-se que não foi encontrado débito imputável aos responsáveis em outros processos no Tribunal.
EXAME TÉCNICO			 
Instrução inicial
A análise inicial dos documentos presentes nos autos concluiu que Amplacom Indústria e Comércio de Produtos Eletrônicos Ltda (07.551.892/0001-68) , André Luiz de Lacerda Reis (XXX.833.176-XX) , Pablo Ramos Wood e Almeida (XXX.714.186-XX) , Gustavo Faria de Azevedo (XXX.996.596-XX) e Thiago Henrique dos Santos (XXX.191.406-XX) eram as pessoas responsáveis pela gestão e execução dos recursos federais recebidos por meio do Contrato de Concessão de Subvenção Econômica 01.08.0249.00 tendo o prazo final para apresentação da prestação de contas expirado em 1/6/2012. 
Verifica-se que foi dada oportunidade de defesa aos agentes responsabilizados na fase interna, em obediência aos princípios constitucionais que asseguram o direito ao contraditório e à ampla defesa (art. 5º, inciso LV, da Constituição Federal) , conforme detalhado no item "Análise dos Pressupostos de Procedibilidade da IN/TCU 71/2012", subitem "	Prejuízo ao Contraditório e Ampla Defesa".
Entretanto, os responsáveis não apresentaram justificativas suficientes para elidir a irregularidade e não recolheram o montante devido aos cofres do Fundo Nacional de Desenvolvimento Científico e Tecnológico (FNDCT) , razão pela qual suas responsabilidades foram mantidas.
	De acordo com as análises empreendidas na fase instrutória, a irregularidade descrita no relatório do tomador, bem como as respectivas condutas identificadas, que deram origem a esta TCE, foram descritas da forma que se segue. A estrutura adotada reflete a matriz de responsabilização acostada à peça 61 destes autos.
Irregularidade: não execução do objeto pactuado.
Fundamentação para o encaminhamento: 
A inexecução total de objeto resulta em julgamento pela irregularidade das contas dos responsáveis e em condenação em débito destes pelo valor total pago indevidamente (Acórdãos 15.733 e 15.647/2018-TCU-1ª Câmara) . 
No caso concreto, a Finep acompanhou a execução do projeto ao longo do período do contrato e terminou por concluir que não existe mérito na realização de qualquer parte do projeto, resultando na recomendação de não aprovação do relatório técnico final (Relatório Técnico Final, peça 13, p. 11) .
Ressalte-se que o Sr. Pablo Ramos Wood Almeida se retirou da sociedade em 27/10/2008, data em que o Sr. Gustavo Faria de Azevedo foi admitido como sócio. Assim, a responsabilidade de ambos deve respeitar esse marco temporal.
Por sua vez, o Sr. Thiago Henrique dos Santos, embora não faça parte da sociedade, era o Diretor de P&D da empresa e coordenador do projeto (peça 6, p. 2) .
 Em relação à responsabilização da empresa, deve-se operar a responsabilização solidária dos administradores com a pessoa jurídica recebedora dos recursos, em conformidade com a Súmula 286 do Tribunal de Contas da União na qual "a pessoa jurídica de direito privado destinatária de transferências voluntárias de recursos federais feitas com vistas à consecução de uma finalidade pública responde solidariamente com seus administradores pelos danos causados ao erário na aplicação desses recursos".
	Evidências da irregularidade: documentos técnicos presentes nas peças 11 e 50.
Normas infringidas: Cláusula Sétima, item 2, alíneas "a" e "g" e Cláusula Nona, item 3, do Contrato de Concessão de Subvenção Econômica 01.08.0249.00 e Art. 8 da Lei n° 8.443/92.
Débitos relacionados aos responsáveis Thiago Henrique dos Santos (XXX.191.406-XX) , Amplacom Indústria e Comércio de Produtos Eletrônicos Ltda (07.551.892/0001-68) , Pablo Ramos Wood e Almeida (XXX.714.186-XX) , e André Luiz de Lacerda Reis (XXX.833.176-XX) :
	Data de ocorrência
	Valor histórico (R$) 

	4/7/2008
	189.386,02

            Valor atualizado em 24/4/2020: R$ 357.863,82Débitos relacionados aos responsáveis Thiago Henrique dos Santos (XXX.191.406-XX) , Amplacom Indústria e Comércio de Produtos Eletrônicos Ltda (07.551.892/0001-68) , Gustavo Faria de Azevedo (XXX.996.596-XX) e André Luiz de Lacerda Reis (XXX.833.176-XX) :
	Data de ocorrência
	Valor histórico (R$) 

	11/1/2010
	185.386,02

            Valor atualizado em 24/4/2020: R$ 328.652,34Cofre credor: Fundo Nacional de Desenvolvimento Científico e Tecnológico (FNDCT) .
Responsável: Pablo Ramos Wood e Almeida (XXX.714.186-XX) .
Conduta: não executar o objeto contratado.
Nexo de causalidade: ao não executar o objeto, o responsável ocasionou dano ao Erário.
Culpabilidade: era razoável, exigir do responsável conduta diversa, no sentido de executar o objeto contratado. 
Responsável: Gustavo Faria de Azevedo (XXX.996.596-XX) .
Conduta: não executar o objeto contratado.
Nexo de causalidade: ao não executar o objeto, o responsável ocasionou dano ao Erário.
Culpabilidade: era razoável exigir do responsável conduta diversa, no sentido de executar o objeto pactuado. 
Responsável: Amplacom Indústria e Comércio de Produtos Eletrônicos Ltda (07.551.892/0001-68) .
Conduta: não executar o objeto contratado.
Nexo de causalidade: ao não executar o objeto, o responsável ocasionou dano ao Erário.
Culpabilidade: era razoável exigir do responsável conduta diversa, no sentido de executar o objeto pactuado. 
Responsável: Thiago Henrique dos Santos (XXX.191.406-XX) .
Conduta: não executar o objeto contratado.
Nexo de causalidade: ao não executar o objeto, o responsável ocasionou dano ao Erário.
Culpabilidade: era razoável exigir do responsável conduta diversa, no sentido de executar o objeto pactuado. 
Responsável: André Luiz de Lacerda Reis (XXX.833.176-XX) .
Conduta: não executar o objeto contratado.
Nexo de causalidade: ao não executar o objeto o responsável ocasionou dano ao Erário.
Culpabilidade: era razoável exigir do responsável conduta diversa, no sentido de executar o objeto pactuado. 
Encaminhamento: citação.
Em razão da irregularidade apontada encontrar-se devidamente demonstrada, propôs-se, em instrução inicial (peça 62) a citação dos responsáveis Amplacom Indústria e Comércio de Produtos Eletrônicos Ltda, André Luiz de Lacerda Reis, Pablo Ramos Wood e Almeida, Gustavo Faria de Azevedo e Thiago Henrique dos Santos, para apresentarem alegações de defesa e/ou recolherem o valor total do débito quantificado em relação à irregularidade descrita anteriormente.
A proposta foi acolhida pelos dirigentes da SecexTCE, tendo a unidade técnica se pronunciado em 30/4/2020 pela citação dos responsáveis (peças 63-64) .
Após a expedição das comunicações processuais - Ofícios 19320, 19321, 19322, 19323 e 19324/2020-TCU/Seproc, de 1/5/2020 (peças 70-74) ; Edital 0739/2020-TCU/Seproc, de 26/5/2020 (peça 82) e Ofícios 25149 e 25150/2020-TCU/Seproc, de 26/5/2020 (peças 91-92) - os responsáveis apresentaram alegações de defesa de forma conjunta (peças 87-90) .
Dessa forma, entende-se que a Tomada de Contas Especial se encontra apta	 para que o Tribunal se pronuncie quanto ao seu mérito.
Alegações de defesa dos responsáveis Amplacom Indústria e Comércio de Produtos Eletrônicos Ltda, André Luiz de Lacerda Reis, Pablo Ramos Wood e Almeida, Gustavo Faria de Azevedo e Thiago Henrique dos Santos (peças 87-90) 
Os responsáveis afirmam inicialmente que as duas primeiras parcelas "foram analisadas e aprovadas pela Finep", e que após a segunda parcela "começou o tormento e descaso da Finep". Alegam descaso da Finep, visto que "o antigo responsável técnico aposentou-se, o novo responsável agia com total descaso e simplesmente não atendia, não acompanhava, não analisava as contas apresentadas". Os responsáveis sugerem que "a quebra de sigilo telefônico dos envolvidos, com expressa autorização, para confirmar as incontáveis ligações e pedidos de atendimento junto a FINEP, até que no ano de 2015, cessaram as ligações". Asseguram que "as despesas com pessoal durante o período do projeto, não consideradas e executadas pela empresa perfazem o total de R$ 164.968,52".
Argumentam que "dado o decurso de prazo de mais de 12 anos entre a execução e esta tomada de contas, tornou-se inviável, pra não dizer impossível, apresentar todos os documentos que embasam os argumentos suscitados".
Juridicamente alegam a prescrição da pretensão punitiva considerando que os fatos narrados se referem a fatos acontecidos há 12 (doze) anos. Requerem ainda, a inversão do ônus da prova.
Os responsáveis entendem que o projeto de subvenção econômica possui natureza de desenvolvimento tecnológico que "pode ou não alcançar resultado final prático".
Outra alegação é de que as partes envolvidas não foram devidamente notificadas.
Argumentam também que não há "como exercer o devido contraditório e ampla defesa de fatos ocorridos a mais de 10/ 12 anos, sendo que este próprio tribunal estabelece o prazo de 10 anos".
Requerem que as contas sejam consideradas iliquidáveis uma vez que "decorridos mais de 10 anos dos acontecimentos suscitados torna-se absolutamente inviável a apresentação de documentos que subsidiem os argumentos ora suscitados".
Asseveram que ao julgar o presente caso deve-se entender que o beneficiário de subvenção econômica não é um agente público. 
Em relação ao ex-sócio Pablo Ramos Wood e Almeida, os próprios responsáveis entendem que o mesmo não tem responsabilidade, visto que seu afastamento das atividades da empresa ocorreu em 27/10/2008, ou seja, 3 meses após a liberação da 1ª. parcela.
Pugnam pelo reconhecimento da ausência de dolo dos responsáveis. E acerca dos juros de mora afirmam que "os prazos a partir dos quais deva incidir juros de mora, não devem incidir desde a liberação dos recursos. O marco para tanto deve ser alguma notificação inequívoca da mora por este tribunal, ou, em última análise, pelo órgão concedente".
Por último, alegam que os valores aprovados nas prestações de contas (R$ 510.524,32) , somados aos desembolsos com mão de obra contratada e não reembolsada pela Finep (R$ 164.968,52) totalizaram R$ 675.492,84, cujo valor é bastante superior ao valor desembolsado pela Finep (R$ 374.772,04) .
Análise das alegações de defesa
Quanto à prescrição da pretensão punitiva, reconhecida pelo Tribunal, não se trata da prescrição prevista na Lei 9.784/1999, a qual não se aplica à atividade de controle externo. O instituto da prescrição nos processos do TCU obedece ao art. 37, § 5º, da Constituição Federal, no que tange ao ressarcimento do prejuízo, e ao art. 205 da Lei 10.406/2002 (Código Civil) , no que se refere à pretensão punitiva. Assim, quanto ao débito, a ação é imprescritível, e quanto à aplicação de sanções, ela prescreve em dez anos a contar da data de ocorrência das irregularidades, que é o caso dos presentes autos.
Ainda sobre essa questão, a prescrição da pretensão punitiva não se confunde com a prescrição da pretensão ressarcitória.
A primeira, é reconhecida pelo Tribunal, conforme entendimento firmado no Acórdão 1441/2016-TCU-Plenário (relator Min. Benjamin Zymler) , como muito bem explicado no item 42 da instrução lançada à peça precedente e se refere à possibilidade de o Tribunal vir a aplicar sanções aos seus jurisdicionados, como multa, declaração de inidoneidade de licitante ou inabilitação para o exercício de cargo em comissão ou função de confiança.
A segunda (prescrição da pretensão ressarcitória) , trata da pretensão de ressarcimento de dano ao erário. Não se trata de aplicação de sanções, mas sim da reparação dos cofres públicos.
O Supremo Tribunal Federal - STF, no Recurso Extraordinário - RE 636.886, fixou a tese, com repercussão geral reconhecida, de que "é prescritível a pretensão de ressarcimento ao erário fundada em decisão de Tribunal de Contas" (Tema 899) . 
Em que pese o questionamento acerca da abrangência da tese ali firmada, no sentido de que se circunscreveria apenas ao processo de execução da condenação imposta pelo TCU (ou seja, inaplicável à pretensão de ressarcimento exercida no processo "conhecimento" da TCE) , verifica-se que o STF, por meio de decisões prolatadas pelas suas duas turmas, tem decidido de forma reiterada que se aplica o prazo prescricional de 5 anos previsto na Lei 9.873/1999 às pretensões sancionatória e ressarcitória a cargo do Tribunal de Contas da União. 
	Seja por aplicação direta ou por analogia, a orientação sufragada é no sentido de que o prazo de 5 anos é compatível com a tese de que a ação e a execução prescrevem no mesmo prazo (Súmula 150 do STF) , bem como com o fato de que a Lei 9.873/1999 - que regulamenta o exercício de ação punitiva pela Administração Pública Federal, direta e indireta - regeria integralmente a prescrição no âmbito do TCU. 
Quanto a este último aspecto, o Ministro Luís Roberto Barroso, no voto exarado no julgamento do MS 32.201, embora tenha advertido que a atuação do TCU, em sua acepção clássica, não se qualifica como exercício do poder de polícia, ressaltou que a Lei 9.873/1999 assumiria vocação regulatória geral da prescrição do exercício da competência sancionadora da Administração Pública, sendo sua disciplina aplicável a qualquer ação punitiva da Administração Pública Federal, exceto àquelas esferas em que exista regulamentação específica. Ademais, em virtude da autonomia científica do Direito Administrativo, não haveria razão plausível para suprimir a omissão da Lei Orgânica do Tribunal de Contas da União, no tocante ao estabelecimento de um prazo prescricional próprio, valendo-se das normas de direito civil, e não das de direito administrativo.
No tocante a esse entendimento proferido pelo Supremo Tribunal Federal, no julgamento recente do RE 636.886 (tema 899) , a respeito da prescritibilidade da pretensão de ressarcimento ao erário com base em decisão de tribunal de contas, cabe assinalar que o TCU continua, reiteradamente, considerando imprescritível a pretensão de ressarcimento, a exemplo da orientação sufragada pelo Acórdão 6589/2020-TCU-Segunda Câmara, da relatoria do Ministro Raimundo Carreiro, com entendimento de que a decisão do STF alcança tão somente a fase judicial de execução do título extrajudicial, não atingindo os processos de controle externo em trâmite no TCU.
De acordo com tal entendimento, até o trânsito em julgado do acórdão condenatório do TCU, permanece o entendimento de que é imprescritível a pretensão de ressarcimento ao erário decorrente da instauração da tomada de contas especial, conforme Enunciado da Súmula 282 do TCU:
As ações de ressarcimento movidas pelo Estado contra os agentes causadores de danos ao erário são imprescritíveis.
Por fim, caso venha a ser reconhecida a possibilidade de prescrição pretensão de ressarcimentos com base na Lei 9.873/1999, caberia ainda analisar as causas de interrupção e suspensão do prazo prescricional. No presente caso, verifica-se que em 18/09/2014 foi encaminhado o Ofício 010393 à Amplacon, quando já se fazia a cobrança pela devolução dos valores repassados, recursos esses que tiveram prazo para utilização até 01/12/2011, ou seja, houve a cobrança antes de expirado o prazo de 5 (cinco) anos, fato esse que, por si só, já poderia afastar a prescrição do débito nesta TCE.
Quanto à inversão do ônus da prova, no Tribunal, esta ocorre em privilégio da fiscalização dos gastos públicos, sendo legalmente presumida a culpa dos gestores por atos irregulares que causem prejuízo ao erário. Cabe ao gestor demonstrar a boa aplicação dos dinheiros e valores públicos sob sua responsabilidade (art. 70, parágrafo único, da Constituição Federal e art. 93 do Decreto-Lei 200/1967, c/c o art. 66 do Decreto 93.872/1986) .
No que tange à alegada ausência de dolo por parte dos responsáveis, esta somente incide quando da avaliação da boa-fé dos responsáveis, não sendo considerada para efeito de exclusão do débito.
Acerca dos juros de mora e da atualização monetária, estas não constituem sanções, mas sim mecanismos de recomposição de valores originais, consistindo em verdadeira reparação de prejuízos que a lei presume ocorridos pela mora no pagamento da quantia devida (art. 19 da Lei 8.443/1992) e devem, portanto, ser calculados desde a ocorrência do fato gerador, não cabendo forma alternativa de cálculo.
Também não merece prosperar o entendimento para considerar as contas iliquidáveis em razão do decurso de mais de doze anos dos fatos suscitados. Isso porque o longo transcurso de tempo entre a ocorrência da irregularidade e a instauração da tomada de contas especial não implica, automaticamente, sua nulidade. Uma vez instaurada, o largo interregno temporal apenas enseja o julgamento pela iliquidez das contas caso reste comprovado que, por este motivo, tenham sido prejudicados o contraditório e a ampla defesa do responsável.
Além disso, deve ser ressaltado que o prazo final para utilização dos recursos do Contrato de Subvenção Econômica era 01/12/2011, e no presente caso, por diversas ocasiões, os responsáveis foram notificados das irregularidades, conforme se depreende das notificações expedidas em 2014, 2015 e 2016 - peças 18, 20, 22 e 24 - e respectivos AR´s - peças 19, 21 e 23.
A instauração da tomada de contas especial, por parte da Finep, foi notificada aos responsáveis em agosto de 2018, conforme atestam os ofícios às peças 34, 36, 38, 40 e 42, e respectivos AR´s - peças 37, 41, 43 e 44.
Portanto, não há que se falar em ausência de notificação dos responsáveis, em cerceamento do direito de defesa, em ausência do contraditório e da ampla defesa, fatos que pudessem embasar um eventual julgamento por contas iliquidáveis.
No que tange às alegações de que os valores aprovados nas prestações de contas (R$ 510.524,32) , somados aos desembolsos com mão de obra contratada e não reembolsada pela Finep (R$ 164.968,52) , que totalizam R$ 675.492,84, são superiores ao valor desembolsado pela Finep (R$ 374.772,04) , significa apenas que a proporcionalidade entre recursos repassados e contrapartida foi bastante alterada.
Esse desequilíbrio na contrapartida aplicada pelo Amplacom não tem correlação com a irregularidade imputada, que é a não execução do objeto pactuado, e, portanto, não tem o condão de elidi-la.
Assim, considerando que os responsáveis não trouxeram fatos novos que possam alterar o julgamento sobre as irregularidades imputadas aos responsáveis, propõe-se rejeitar as alegações de defesa apresentadas.
No que tange à responsabilização do ex-sócio Pablo Ramos Wood e Almeida, concordamos com as razões apresentadas pelos demais sócios, na direção de isentá-lo de quaisquer responsabilidades.
Prescrição da Pretensão Punitiva
	Vale ressaltar que a pretensão punitiva do TCU, conforme Acórdão 1441/2016-TCU-Plenário, Relator: Benjamin Zymler, que uniformizou a jurisprudência acerca dessa questão, subordina-se ao prazo geral de prescrição indicado no art. 205 do Código Civil, que é de dez anos, contado da última data de ocorrência da irregularidade sancionada, nos termos do art. 189 do Código Civil, sendo este prazo interrompido pelo ato que ordenar a citação, a audiência ou a oitiva dos responsáveis.
No caso em exame, ocorreu a prescrição, uma vez que a irregularidade sancionada ocorreu em 11/1/2010 e o ato de ordenação da citação ocorreu em 30/04/2020 (pronunciamento da unidade, peça 64) .
CONCLUSÃO
	Em face da análise promovida na seção Exame Técnico propõe-se rejeitar as alegações de defesa apresentadas pelos responsáveis, uma vez que foram insuficientes para afastar os débitos que lhes foram atribuídos.
Em relação ao responsável Pablo Ramos Wood e Almeida (XXX.714.186-XX) propõe-se o acatamento de suas alegações de defesa e a sua exclusão da relação processual, visto que restou comprovado que ele se retirou da sociedade antes das irregularidades; regulares.
Dessa forma, inexistindo nos autos elementos que permitam concluir pela boa-fé dos responsáveis, sugere-se que as contas de Amplacom Indústria e Comércio de Produtos Eletrônicos Ltda (07.551.892/0001-68) , André Luiz de Lacerda Reis (XXX.833.176-XX) , Gustavo Faria de Azevedo (XXX.996.596-XX) e Thiago Henrique dos Santos (XXX.191.406-XX) sejam, desde logo, julgadas irregulares.
PROPOSTA DE ENCAMINHAMENTO
	Diante do exposto, submetem-se os autos à consideração superior, propondo:
rejeitar as alegações de defesa dos responsáveis apresentadas por André Luiz de Lacerda Reis (XXX.833.176-XX) , Gustavo Faria de Azevedo (XXX.996.596-XX) , Thiago Henrique dos Santos (XXX.191.406-XX) e Amplacom Indústria e Comércio de Produtos Eletrônicos Ltda (07.551.892/0001-68) .;
acatar as alegações de defesa do Sr. Pablo Ramos Wood e Almeida (XXX.714.186-XX) e excluí-lo da relação processual
1.  julgar irregulares as contas dos Srs. André Luiz de Lacerda Reis (XXX.833.176-XX) , Gustavo Faria de Azevedo (XXX.996.596-XX) e Thiago Henrique dos Santos (XXX.191.406-XX) e de Amplacom Indústria e Comércio de Produtos Eletrônicos Ltda (07.551.892/0001-68) , com fundamento nos arts. 1º, inciso I, 16, inciso III, alíneas "b" e "c", 19, caput, e 23, inciso III, da Lei 8.443/1992 c/c os arts. 1º, inciso I, 209, incisos II e III, 210 e 214, inciso III, do RI/TCU, condenando-os em solidariedade, ao pagamento das importâncias a seguir especificadas e fixando-lhes o prazo de 15 (quinze) dias para que comprovem perante este Tribunal, em respeito ao art. 214, inciso III, alínea "a", do RI/TCU, o recolhimento da dívida aos cofres do Fundo Nacional de Desenvolvimento Científico e Tecnológico, atualizadas monetariamente e acrescidas de juros de mora calculados a partir das datas indicadas até a data do efetivo recolhimento, abatendo-se, na oportunidade, os valores eventualmente já ressarcidos:
Débitos relacionados aos responsáveis André Luiz de Lacerda Reis (XXX.833.176-XX) , Thiago Henrique dos Santos (XXX.191.406-XX) e Amplacom Indústria e Comércio de Produtos Eletrônicos Ltda (07.551.892/0001-68) 
	DATA DA OCORRÊNCIA
	VALOR ORIGINAL DOS DÉBITOS
 (R$) 

	4/7/2008
	189.386,02 

Débitos relacionados aos responsáveis André Luiz de Lacerda Reis (XXX.833.176-XX) , Gustavo Faria de Azevedo (XXX.996.596-XX) , Thiago Henrique dos Santos (XXX.191.406-XX) e Amplacom Indústria e Comércio de Produtos Eletrônicos Ltda (07.551.892/0001-68) 
	DATA DA OCORRÊNCIA
	VALOR ORIGINAL DOS DÉBITOS
 (R$) 

	11/1/2010
	185.386,02 

1. autorizar, desde logo, nos termos do art. 28, inciso II, da Lei 8.443/1992, a cobrança judicial das dívidas, caso não atendidas as notificações;
1.  autorizar, desde logo, e com fundamento no art. 26, da Lei 8.443/1992 c/c o art. 217, do Regimento Interno do TCU, caso seja do interesse dos responsáveis, o parcelamento das dívidas em até 36 parcelas, devendo incidir, sobre cada uma, os encargos legais devidos, sem prejuízo de alertá-los de que, caso optem por essa forma de pagamento, a falta de comprovação do recolhimento de qualquer parcela implicará o vencimento antecipado do saldo devedor, nos termos do art. 26, parágrafo único, e 59, da Lei 8.443/1992 c/c o art. 217, § 2º, do Regimento Interno do TCU;
1. enviar cópia do Acórdão a ser prolatado à Procuradoria da República no Estado de Minas Gerais, nos termos do § 3º do art. 16 da Lei 8.443/1992, c/c o § 7º do art. 209 do Regimento Interno do TCU, para adoção das medidas cabíveis;
1.  enviar cópia do Acórdão que vier a ser proferido à Financiadora de Estudos e Projetos-Finep e aos responsáveis, para ciência;
1.  informar à Procuradoria da República no Estado de Gerais, à Financiadora de Estudos e Projetos-Finep e aos responsáveis que a deliberação, acompanhada do Relatório e do Voto que a fundamenta, está disponível para a consulta no endereço www.tcu.gov.br/acordaos, além de esclarecer que, caso requerido, o TCU poderá fornecer sem custos as correspondentes cópias, de forma impressa;
1.  informar à Procuradoria da República no Estado de Minas Gerais que, nos termos do parágrafo único do art. 62 da Resolução TCU 259/2014, os procuradores e membros do Ministério Público credenciados nesta Corte podem acessar os presentes autos de forma eletrônica e automática, ressalvados apenas os casos de eventuais peças classificadas como sigilosas, as quais requerem solicitação formal.
É o relatório.

André Luiz de Lacerda Reis (OAB/MG 133.873).

Subprocurador-Geral Lucas Rocha Furtado.

TOMADA DE CONTAS ESPECIAL. CONTRATO DE CONCESSÃO DE SUBVENÇÃO ECONÔMICA, CELEBRADO ENTRE A FINEP E A EMPRESA AMPLACOM. EXECUÇÃO DO PROJETO "SISTEMA DE INTERNET BANDA LARGA POR TECNOLOGIA DECT". TRANSFERÊNCIA PARCIAL DOS RECURSOS FEDERAIS ORIGINALMENTE PREVISTOS. NÃO EXECUÇÃO DO OBJETO DO AJUSTE. CITAÇÃO DOS RESPONSÁVEIS. APRESENTAÇÃO DE ALEGAÇÕES DE DEFESA. ACOLHIMENTO PARCIAL. PRESCRIÇÃO DA PRETENSÃO PUNITIVA PELO TCU. EXCLUSÃO DE UM RESPONSÁVEL DA PRESENTE RELAÇÃO PROCESSUAL. CONTAS IRREGULARES DOS DEMAIS. CONDENAÇÃO EM DÉBITO. NOTIFICAÇÃO.

TOMADA DE CONTAS ESPECIAL (TCE)

Secretaria de Controle Externo de Tomada de Contas Especial (SecexTCE).

Em apreciação, tomada de contas especial (TCE) instaurada pela Financiadora de Estudos e Projetos (Finep) em desfavor da Amplacom Indústria e Comércio de Produtos Eletrônicos Ltda. e de seus sócios administradores André Luiz de Lacerda Reis, Pablo Ramos Wood e Almeida e Gustavo Faria de Azevedo, bem como do seu gestor de recursos e coordenador de projetos, Thiago Henrique dos Santos.
Cabe o registro que o Sr. Pablo Ramos Wood e Almeida retirou-se da sociedade em 27/10/2008, mesma data em que Sr. Gustavo Faria de Azevedo ingressou no quadro societário.
A presente TCE foi instaurada em razão da não comprovação da regular aplicação dos recursos repassados pela União por meio do Contrato de Concessão de Subvenção Econômica 01.08.0249.00 (peça 4) firmado entre a Finep, com recursos do Fundo Nacional de Desenvolvimento Científico e Tecnológico (FNDCT) , e a empresa Amplacon, que tinha por objeto a execução do projeto "SISTEMA DE INTERNET BANDA LARGA POR TECNOLOGIA DECT".
Mencionado contrato, com vigência de 1/7/2008 a 1/12/2011, previa a transferência de recursos federais até o montante de R$ 733.144,08, com a contrapartida de R$ 259.400,00. Os repasses federais foram realizados em duas parcelas, em 4/7/2008 e 11/1/2010, nos valores respectivos de R$ 189.386,02 e R$ 185.386,02, totalizando R$ 374.772,04 (peça 29) .
No âmbito interno, o Relatório do Tomador de Contas (peça 54) , de 18/9/2018, concluiu pela ocorrência de prejuízo ao erário correspondente ao valor total transferido, de R$ 374.772,04, e pela responsabilidade da empresa, de seus sócios administradores e de seu gestor de recursos e coordenador de projetos. O Controle Interno, mediante Relatório de Auditoria à peça 56, manifestou-se de acordo com as conclusões do Relatório do Tomador de Contas, cujos Certificado de Auditoria 1295/2018 (peça 57) e parecer de seu dirigente (peça 58) foram pela irregularidade das contas, com ciência ministerial à peça 59.
A instrução técnica preliminar da Secretaria de Controle Externo de Tomada de Contas Especial (SecexTCE) , peça 62, concluiu pela realização da citação dos responsáveis pelo débito relativo à não execução do objeto pactuado, conforme despacho autorizativo de peça 64.
Analisadas as defesas apresentadas de forma conjunta pelos responsáveis às peças 87 a 90, a SecexTCE pugna, em uníssono (peças 98 a 100) , por acatar as alegações de defesa em relação a Pablo Ramos Wood e Almeida, com sua exclusão da relação processual, e por que as contas especiais dos demais responsáveis sejam julgadas irregulares, com sua condenação solidária em débito, mas sem a aplicação de penalidade em razão da ocorrência da prescrição da pretensão punitiva pelo TCU, nos termos do Acórdão 1441/2016-TCU-Plenário.
O representante do Ministério Público junto ao Tribunal (MPTCU) , em parecer à peça 101, pronunciou-se de acordo com a proposta da unidade técnica.
Manifesto minha concordância com os pareceres prévios, razão pela qual adoto como razões de decidir os fundamentos neles expendidos e transcritos no relatório precedente, sem prejuízo de tecer as considerações complementares que se seguem.
No essencial, alegam os responsáveis em sede de defesa que:
as duas primeiras parcelas repassadas à Amplacom foram analisadas e aprovadas pela Finep, que, a partir de então, passou a atuar com descaso, de sorte que não atendia as ligações da Amplacom, não acompanhava nem analisava as contas apresentadas;
resta inviável o exercício de direito de defesa em razão da dificuldade de produção de prova documental, decorridos mais de dez anos desde a ocorrência dos fatos, conforme prazo estabelecido pelo próprio TCU e considerando, ainda, que as partes envolvidas não foram devidamente notificadas;
ocorrência da prescrição da pretensão punitiva, porquanto os fatos narrados ocorreram doze anos atrás;
o projeto de subvenção econômica possui natureza de desenvolvimento tecnológico que pode ou não alcançar resultado final prático;
o Sr. Pablo Ramos Wood e Almeida deixou a sociedade apenas três meses após o recebimento da primeira parcela, razão pela qual sua responsabilidade deve ser afastada.
Os argumentos acima arrolados merecem acolhimento parcial, notadamente com relação à exclusão da responsabilidade do Sr. Pablo Ramos Wood e Almeida, bem como no que se refere à ocorrência da prescrição da pretensão punitiva pelo TCU. 
Conforme consta dos autos, o responsável em comento deixou a sociedade em 27/10/2008, ou seja, pouco mais de três meses após o recebimento da primeira parcela, em 4/7/2008. Desse modo, transborda da razoabilidade exigir que o Sr, Pablo Ramos possa ser responsabilizado pela não execução do objeto pactuado, cujo prazo para conclusão estava previsto para o final do ano de 2011.
Também, há que se reconhecer a ocorrência da prescrição da pretensão punitiva pelo TCU, nos termos do Acórdão 1441/2016-TCU-Plenário, que fixou o entendimento segundo o qual a mencionada prescrição ocorre, nos termos do Código Civil, em dez anos a partir da data do fato, sendo interrompida pelo ato que ordenou a citação. A última parcela foi repassada em 11/1/2010 e o ato que ordenou a citação data de 30/4/2020 (peça 64) , ou seja, expedido após o decurso de mais de dez anos.
Com relação à aprovação das prestações de contas pela Finep relativamente às parcelas transferidas à Amplacom, diga-se que esta Corte de Contas não se vincula a tal juízo, na medida em que se cuida de instâncias decisórias administrativas distintas, cabendo a este TCU o julgamento das contas daqueles que derem prejuízo ao erário, nos termos do art. 71, inciso II, da CF/1988.
Ademais, vige no TCU o pacífico entendimento segundo o qual a entrega parcial do objeto convenial avençado sem o alcance da finalidade que dele seria esperada importa em débito integral relativamente aos recursos repassados, conforme se observa do enunciado elaborado no âmbito da Jurisprudência Selecionada do TCU, quando da prolação do Acórdão 8660/2011-TCU-Segunda Câmara, a seguir transcrito:
A entrega de produto objeto de convênio sem utilidade para uso dos beneficiários importa em débito integral dos recursos transferidos.
Também não se sustenta a inviabilidade do exercício da ampla defesa em razão do simples decurso de prazo superior a dez anos entre a notificação para apresentação de defesa pelo TCU e a ocorrência dos fatos.
No âmbito desta Corte de Contas, prospera o entendimento de que a cientificação dos responsáveis na fase interna da TCE em prazo razoável, inferior aos dez anos, afasta a ocorrência de prejuízo à defesa. Eis o enunciado, elaborado na Jurisprudência Selecionada, relativamente ao Acórdão 1772/2017-TCU-Plenário, acerca da questão:
Comprovado que o responsável teve ciência da apuração de irregularidades a ele imputadas antes do prazo de dez anos entre os fatos analisados e sua citação pelo TCU, ou seja, durante os procedimentos de exame das contas pelo concedente ou no curso da fase interna da tomada de contas especial, não fica configurado prejuízo à defesa em decorrência desse lapso temporal.
No caso concreto, os responsáveis foram notificados pela Finep nos anos de 2014, 2015 e 2016, acerca do não cumprimento do objeto pactuado a que se refere o Contrato de Subvenção Econômica 01.08.0249.00, conforme se observa das peças 18, 20, 22 e 24, ou seja, em prazo bastante inferior aos dez anos a que a defesa faz referência.
Por fim, irrelevante, in casu, o argumento de que por ser um projeto de subvenção econômica que possui natureza de desenvolvimento tecnológico, não se poderia exigir o alcance de um resultado final prático.
É que a obrigação principal da beneficiária da subvenção, a empresa Amplacom, era a de executar o projeto objeto do contrato de subvenção assinado, nos termos da Cláusula Sétima, Item 2, letra "a" (peça 4, p. 3) , seguindo o plano de trabalho aprovado (peça 6) .
Referido plano de trabalho previa a descrição do objetivo do ajuste de forma bastante específica. De acordo com tal plano, iria integrar o "sistema de internet de banda larga por tecnologia DECT", uma central de distribuição e pequenos transmissores modulares, cuja comunicação se daria sem a utilização de cabos, conforme item A.3.2 do plano de trabalho (peça 6, p. 4) , com o estabelecimento de metas físicas relacionadas ao desenvolvimento, integração, testes e homologação, segundo item A.3.3 do citado plano (peça 6, p. 4) .
Em outras palavras, poder-se-ia exigir a plena execução do plano de trabalho aprovado e atrelado ao contrato de subvenção celebrado, que possuía produtos concretos a serem desenvolvidos, testados e homologados.
Ante o exposto, acompanhando os pareceres prévios, pugno pelo acolhimento parcial das alegações de defesa apresentadas para excluir da presente relação processual o Sr. Pablo Ramos Wood e Almeida, de sorte que as contas dos demais responsáveis sejam julgadas irregulares, com a condenação solidária em débito de acordo com o período de gestão de cada responsável, sem, contudo, sugerir a aplicação de multa em razão da ocorrência da prescrição da pretensão punitiva pelo TCU.
Com essas considerações, VOTO para que o Tribunal aprove a minuta de Acórdão que ora submeto à consideração deste colegiado. 
TCU, Sala das Sessões, em 28 de setembro de 2021.
Ministério VITAL DO RÊGO 
Relator